【裁判字號】    98,訴,473
【裁判日期】    980617
【裁判案由】    侵權行為損害賠償
【裁判全文】
臺灣板橋地方法院民事判決               98年度訴字第473號
原      告  乙○○
訴訟代理人  甲○○
被      告  戊○○
被      告  通達聯運有限公司
法定代理人  丙○○
前列二人共同
訴訟代理人  丁○○
上列當事人間請求侵權行為損害賠償事件，經刑事庭移送前來，
本院於中華民國98年6月10日言詞辯論終結，判決如下：
    主      文
被告應連帶給付原告新臺幣參萬零玖佰元及自民國97年11月28日
起至清日止，按週年利率5%計算之利息。
原告其餘之訴駁回。
訴訟費用由被告連帶負擔十分之一，餘由原告負擔。
本判決第一項得假執行，但被告如以新台幣參萬零玖佰元為原告
預供擔保，得免為假執行。
原告其餘假執行之聲請駁回。
    事實及理由
一、原告主張：被告戊○○受僱被告通達聯運有限公司以駕駛營
    業用小貨車為業，於民國97年1 月9 日9 時45分許，駕駛車
    號2606－PH號自用小貨車，沿臺北縣板橋市○○路往板橋方
    向行駛，途經臺北縣板橋市○○路、國光路口，欲左轉國光
    路時，本應注意行經行人穿越道遇有行人穿越時，均應暫停
    讓行人先行通過，而依當時客觀情狀，又無不能注意之情形
    ，竟疏未注意，撞擊適行走於行人穿越道上之被害人沈黃來
    春（之後於97年4 月28日過世），致沈黃來春受撞倒地，而
    受有右側股骨頸骨折、右手中指、右髖部及背部挫傷等傷害
    。沈黃來春因受此傷害先後至亞東醫院、聖保祿醫院就醫，
    屢經手術等治療，腎臟不堪負荷而致死亡，顯然其死亡與被
    告所造成之傷害間有因果關係，故依民法第184 條、第188
    條、第191 條之2 、第195 條第1 項及第192 條、第194 條
    之規定請求被告二人連帶賠償醫療費2 萬47元、看護費用14
    萬3250元、就醫交通費1 萬1600元、喪葬費35萬元及精神慰
    撫金200 萬元。並聲明：1.被告應連帶賠償原告252 萬4897
    元，及自起訴狀繕本送達之翌日起至清償日止，按年息百分
    之5 計算之利息。2.願供擔保請准宣告假執行。
二、被告辯稱：被告戊○○於97年1 月9 日駕車行經上述時地時
    ，因車內死角導致視線不良，致右後車尾擦撞被害人，被告
    戊○○當時已注意前方路況並謹慎駕駛，應無過失可言。當
    時被害人只受到「右手中指、右髖部及背部挫傷」，經送醫
    急診後並無大礙而於同年月11日出院，之後因故於97年1 月
    26日至聖保祿醫院就醫，經診斷為「右側股骨頸骨折」，顯
    然該股折傷害是因其他事故所致，與車禍當時所受的擦挫傷
    並無關聯；況且被害人死亡證明書記載死亡種類為「病死或
    自然死」，死亡原因為「尿毒症、失血性休克、急性心肺衰
    竭」，但尿毒症並非一日所造成，縱然被告的行為造成被害
    人受傷，但被害人車禍的傷勢並不可能造成尿毒症而導致死
    亡。因此，原告所請求的項目及金額，如非本件交通事故所
    發生的必要費用，都應該扣除。縱使被告仍應負賠償責任，
    被害人本應注意不得任意穿越道路，竟未加以注意，顯然與
    有過失，不能全由被告負擔全部責任。並聲明：1.原告之訴
    駁回。2.如受不利判決，願供擔保免為假執行。
三、兩造不爭執的事實（本院卷第50頁）：
  (一)被告戊○○於97年1 月9 日上述時地駕車撞及被害人倒地受
    傷。
  (二)被害人事後於97年4 月28日死亡。
四、兩造爭執點（本院卷第50頁）：
  (一)戊○○駕駛有無過失？
  (二)通達公司是否要負連帶賠償責任？
  (三)被害人車禍當時受傷程度？
  (四)被害人死亡的結果與車禍有無相當因果關係？
  (五)被害人有無與有過失情形？
五、本院判斷：
  (一)被告戊○○駕駛確有過失，被告通達聯運有限公司應與其負
    連帶賠償責任：
    1.按因故意或過失，不法侵害他人之權利者，負損害賠償責
      任；受僱人因執行職務，不法侵害他人之權利者，由僱用
      人與行為人連帶負損害賠償責任；民法第184 條第1 項前
      段、第188 條第1 項分別定有明文。
    2.查本院刑事庭97年度交易字第551 號刑事確定判決已認定
      被告戊○○就本件車禍具有「本應注意行經行人穿越道遇
      有行人穿越時，均應暫停讓行人先行通過，而依當時客觀
      情狀，又無不能注意之情形，竟疏未注意，撞擊適行走於
      行人穿越道上之行人沈黃來春」之過失，此有該判決書附
      卷可稽（本院卷第30頁）。
    3.被告戊○○雖辯稱事故當時已注意前方路況並謹慎駕駛，
      是因車內死角導致視線不良，致右後車尾擦撞被害人，應
      無過失可言云云。惟查，被告戊○○於事故當天接受警方
      訊問時即表示：「當時我是由中正路往板橋方向直行，到
      國光路口，欲左轉至國光路往漢生西路方向，於肇事地點
      對方由中正路往新莊方向直行欲過行人穿越道，對方行至
      一半，忽然停頓了一下，我來不及反應，而與對方發生碰
      撞對方」（見97年度發查字第46號偵查卷第12頁），續於
      檢察官訊問時也坦承「我承認我有過失」（見97年度他字
      第3108號偵查卷97年6 月18日訊問筆錄），接著在本院刑
      事庭審理時也供稱：「我承認有檢察官所起訴之事實，情
      節如起訴書所載」、「我們二個都是綠燈，我有讓他（即
      被害人）先過中線，我以為他已經過去，後來開車過去才
      不小心碰到他」、「我確實有讓他先過，不知道他還沒過
      去，其餘沒意見，我可能真有不小心撞到他」（本院97年
      度交易字第551 號刑事卷第11、31、32頁），再參照道路
      交通事故調查報告表所附現場圖所示，被害人倒地位置剛
      好在行人穿越道中間處（見97年度發查字第46號偵查卷第
      16頁），顯見被告戊○○當時駕車行經事故現場欲左轉時
      ，確有「未讓被害人先行通過行人穿越道即貿然行駛，致
      右後車尾擦撞被害人」之過失情形無疑。
    4.本件被告確有傷害被害人身體之侵權行為，已如前述，而
      被告二人間具有僱佣關係，也為被告通達聯運有限公司負
      責人何素秋於檢察官訊問時所承認（見97年度他字第3108
      號偵查卷97年6 月25日訊問筆錄），故原告自得依據侵權
      行為之法律關係，請求被告二人連帶賠償其損害。
  (二)被害人車禍當時僅受有「右手中指、右髖部及背部挫傷」，
    並無「右側股骨頸骨折」傷害：
    1.原告主張被害人遭被告戊○○撞擊倒地後受有「右側股骨
      頸骨折、右手中指、右髖部及背部挫傷」等傷害。被告則
      抗辯被害人應只受到「右手中指、右髖部及背部挫傷」等
      傷害。
    2.依照97年1 月11日亞東紀念醫院診斷證明書所載，被害人
      「於97年1 月9 日10點8 分至本院急診求診並留院觀察，
      經治療於97年1 月11日9 點42分出院」，診斷為「右手中
      指、右髖部及背部挫傷」（本院卷第22頁），再依97年2
      月12日聖保祿修女會醫院診斷證明書所載，被害人「於97
      年1 月26日至本院急診，97年1 月26日住院，97年1 月28
      日行右側半人工髖關節置換手術，97年2 月5 日出院，97
      年2 月12日門診追蹤」，診斷為「右側股骨頸骨折」（本
      院卷第23頁）。
    3.病患於上述2 家醫院就醫診斷結果有不同的傷害病症，而
      經本院函查結果，亞東紀念醫院表示：「二、病患於97年
      1 月9 日至本院急診有照右側股骨X 光，當時並未發現有
      明顯骨折，雖然當時未發現骨折，但是有可能於2 週後才
      發現骨折，病患已79歲高齡，受傷後不良於行，其傷勢有
      僱請專人全天照顧之必要；病患本身於本次就醫期間其
      BUN/Cr為73/9.2，其本身本來就有慢性腎衰竭的情況，2
      週後進行人工髖關節置換手術有可能加重腎衰竭的情況。
      、病患離開本院急診後，並未於本院接受外傷、挫傷之藥
      物治療，手術亦不是於本院進行，缺乏客觀資料之情形下
      ，固無法判定藥物和手術對腎臟的影響。」（本院卷第10
      頁），另外聖保祿修女會醫院也表示：「一、病患於97年
      1 月26日7 時29分至本院急診就醫，主訴當日早上5 時如
      廁時跌倒，致右側大腿疼痛，經診斷為右側股骨頸骨折，
      故當日安排住院，病患於住院後描述曾於97年1 月9 日發
      生車禍，但因病患當日無至本院就診，故無法斷定此次骨
      折是否與車禍有關。二、病患於97年1 月26日急診期間，
      肌肝酸已高達9.6 ，表示其腎功能已極差，任何外在壓力
      ，包括出血、低血壓、藥物，包含自身軟組織損壞的代謝
      廢物等因素，皆有可能使腎臟無法代償，導致日後尿毒症
      狀的產生，其原因應是多方面的。」（本院卷第11頁）
    4.由上述回函內容可知，被害人於97年1 月9 日車禍當天至
      亞東紀念醫院急診時曾經照右側股骨X 光，但當時並未發
      現有明顯骨折，雖然該回函表示「當時未發現骨折，但是
      有可能於2 週後才發現骨折」一語，但此僅為「有可能」
      的推測語氣，仍缺乏積極證據證明車禍當天被害人即受有
      「右側股骨頸骨折」的傷害。更何況，原告自陳：「我媽
      媽受傷後我就把他接到桃園住就一直臥病在床，前兩天有
      請看護，後來就自己家人照顧，那天早上是她自己去上廁
      所，後來我們聽到拍門聲音，才知到她出事，就趕快送去
      聖保祿醫院」等語（本院卷第50頁反面），再參照聖保祿
      醫院回函所載，被害人是在97年1 月26日早上5 時如廁時
      跌倒，致右側大腿疼痛，而前往聖保祿醫院急診就醫，才
      經診斷為「右側股骨頸骨折」，顯然被害人「如廁時跌倒
      」，才是造成「右側股骨頸骨折」的主要原因。
    5.按侵權行為須與損害之發生有相當因果關係，始應負損害
      賠償責任。所謂相當因果關係，係指依經驗法則，綜合行
      為當時所存在之一切事實，為客觀之事後審查，在一般情
      形上，有此環境、有此行為之同一條件，足以發生同一之
      結果者，該條件即為發生結果之相當條件，其行為與結果
      為有相當之因果關係。本件被告戊○○雖因過失不慎撞擊
      被害人，被害人也因此受傷，但既經亞東醫院回函明確表
      示「當時未發現骨折」一語，即難認定車禍當時確有造成
      被害人「右側股骨頸骨折」的傷害。又被害人雖已79歲高
      齡，受傷後不良於行，但「不良於行」並不必然會發生「
      如廁時跌倒，致右側大腿疼痛，經診斷為右側股骨頸骨折
      ，」的結果，此從被害人出院後長達2 週時間均未再到亞
      東醫院回診一節即可佐證。換言之，「車禍」雖然造成被
      害人「不良於行」的結果，但是被害人「右側股骨頸骨折
      」的傷害，卻是因97年1 月26日「如廁時跌倒」所致，「
      車禍」與「右側股骨頸骨折」間仍缺乏相當因果關係，即
      無法據此認定被告應就被害人發生「右側股骨頸骨折」的
      結果負責。
  (三)被害人發生死亡結果，與本件車禍並無相當因果關係：
    依被害人死亡證明書所載，本件被害人死亡種類為「病死或
    自然死」，死亡原因為「甲、急性心肺衰竭（直接引起死亡
    之疾病）、乙（甲之原因）：失血性休克、丙（乙之原因）
    ：尿毒症」（本院卷第24頁），顯然被害人是因為尿毒症發
    生失血性休克，導致急性心肺衰竭，並發生死亡結果。然依
    前述亞東紀念醫院回函內容可知，被害人本身即為慢性腎衰
    竭病患，於亞東紀念醫院長期追蹤，其腎功能逐漸惡化，原
    本即預期將進入尿毒症，於97年1 月9 日車禍當天的抽血檢
    驗，其肌酸酐指數已達9.2mg/dl，已達到尿毒症的診斷標準
    ，並已於門診時和被害人提到透析治療。由此足見，被害人
    發生尿毒症是其本身長期慢性腎衰竭所致，與本件車禍並無
    相當因果關係，縱然被告的行為造成被害人受傷，但被害人
    車禍的傷勢並不可能造成尿毒症而導致死亡。
  (四)被害人就本件車禍並無與有過失責任：
    被告雖抗辯本件被害人「本應注意不得任意穿越道路，竟未
    加以注意，顯然與有過失」云云。惟查，被告就其抗辯內容
    ，並未舉證證明，已無法遽信。再者，本件交通事故經檢警
    及本院刑事庭調查後，也都未認定被害人有任何過失可言。
    更何況，被告戊○○於本院刑事庭審理時也供稱：「我承認
    有檢察官所起訴之事實，情節如起訴書所載」、「我們二個
    都是綠燈，我有讓他（即被害人）先過中線，我以為他已經
    過去，後來開車過去才不小心碰到他」、「我確實有讓他先
    過，不知道他還沒過去，其餘沒意見，我可能真有不小心撞
    到他」等語，顯然被害人是依規定於綠燈時行走行人穿越道
    ，而於道路中間遭被告駕車不慎撞及倒地，即無任何過失可
    言。故被告此部分抗辯，即難採信。
六、再就原告請求賠償的項目及金額分述如下：
  (一)醫療費用部分：
    原告主張因本件車禍事故陸續支出醫療費用2 萬47元，並提
    出醫療費用單據影本15紙為證，其中亞東紀念醫院自費者僅
    為900 元，其餘均是在聖保祿醫院所支出者（見附民卷第
    7-14頁）。惟如前所述，被害人車禍後是在亞東紀念醫院就
    醫，且被害人「右側股骨頸骨折」的傷害是因97年1 月26日
    「如廁時跌倒」所致，故被害人之後於聖保祿醫院陸續就醫
    所生的醫療費用，自非本件車禍事故所造成，故原告此部份
    請求，於900 元範圍內，應予准許，其餘請求，應予駁回。
  (二)交通費部分：
    原告主張被害人因傷需回診而往返醫院支付之交通費用1 萬
    1600 元 （包括板橋－八德1 趟、八德－桃園8 趟，
    1*2000+8*1200=11600） ，除未能提出支出費用單據證明外
    ，且依前述醫療費用單據所載，並無再於亞東紀念醫院回診
    的醫療費用支出，足見被害人之後並未再回亞東紀念醫院回
    診，故此部分費用顯然是前往聖保祿醫院就診所支出的費用
    ，參照前述說明，被害人之後於聖保祿醫院陸續就醫所生的
    費用，並非本件車禍事故所造成，故原告此部份請求，即無
    理由，應予駁回。
  (三)看護費部分：
    1.按被害人因受傷需人看護，而由親屬看護時，雖無現實看
      護費之支出，亦應認被害人受有相當看護費之損害而得向
      加害人請求賠償，為目前實務之見解。
    2.原告主張因被告之侵權行為而支出看護費用14萬3250元，
      包括97/01/11-97/01/25 共計15日在家療傷自聘看護3 萬
      元，97/01/28-97/02/05 、97/04/17-97/04/26 共計17日
      在聖保祿醫院代聘看護7 萬5850元，及養護中心看護費
      7 萬5850元。惟查，上述3 筆看護費用中，被告就第1 筆
      在家療傷看護費用3 萬元部份已不爭執（本院卷第41頁反
      面），且經亞東醫院認定確有僱請專人全天照顧之必要，
      此部分請求，自應准許。至於其他2 筆費用，是因被害人
      之後因「右側股骨頸骨折」的傷害所陸續支出，即與本件
      車禍無關，故此部份費用，自不應由被告負擔，此部分請
      求，應予駁回。
  (四)喪葬費部分
    原告主張因被害人死亡而支出喪葬費35萬元，並提出收據6
    紙為證（本院卷第33-36 頁）。惟如前所述，本件被害人是
    因為尿毒症發生失血性休克，導致急性心肺衰竭，並發生死
    亡結果。顯然被害人死亡，並非本件車禍所造成，故此部分
    喪葬費用，自不應由被告負擔，此部分請求，顯無理由。
  (五)精神慰撫金部分：
    1.原告主張被害人本來健康狀況良好，從發生車禍到死亡為
      止共計111 天，需終日臥床療傷，需日夜忍受身體及精神
      折磨，而原告未能讓母親釋懷以終，椎心至痛，悲憤莫名
      ，被害人及原告精神上受有極大傷害，為此依民法第195
      條第1 項及第194 條規定請求精神慰撫金200 萬元。
    2.惟查，民法第194條規定：「不法侵害他人致死者，被害
      人之父、母、子、女及配偶，雖非財產上之損害，亦得請
      求賠償相當之金額。」，其要件須因被告的不法侵害行為
      導致被害人發生死亡結果，二者間具有相當因果關係，才
      能請求賠償。本件被告雖有車禍的不法侵害行為，但與被
      害人之後發生死亡結果間，並無相當因果關係，已如前述
      ，故原告此部份主張，即無理由，無法准許。
    3.再者，民法第195條第1、2項分別規定：「不法侵害他人
      之身體、健康、名譽、自由、信用、隱私、貞操，或不法
      侵害其他人格法益而情節重大者，被害人雖非財產上之損
      害，亦得請求賠償相當之金額。其名譽被侵害者，並得請
      求回復名譽之適當處分。」、「前項請求權，不得讓與或
      繼承。但以金額賠償之請求權已依契約承諾，或已起訴者
      ，不在此限。」本件被害人因被告戊○○的過失行為，雖
      受有精神上的損害，惟此項非財產上之損害賠償請求權，
      因與被害人之人身攸關，具有專屬性，不適於讓與或繼承
      ，除非「金額賠償之請求權已依契約承諾，或已起訴」。
      本件被害人於97年4 月28日死亡，並未於死亡前即起訴請
      求賠償，與被告間也未達成和解契約，故原告自不得基於
      繼承人地位，依民法第195 條第1 項規定請求被告賠償精
      神慰撫金。
  (六)綜上，原告僅得請求損害賠償的內容為醫療費用900 元及看
    護費3 萬元，共計3萬900元。
七、從而，原告依侵權行為之法律關係，請求被告賠償3 萬900
    元及自起訴狀繕本送達翌日即97年11月28日起至清償日止，
    按年息5%計算之利息，為有理由，應予准許；逾此部分之請
    求，為無理由，應予駁回。又經核原告勝訴部分所命給付之
    金額未逾50萬元，本院爰依民事訴訟法第389 條第1 項第5
    款之規定依職權宣告假執行，並依民事訴訟法第392 條第2
    項之規定依職權宣告被告得預供擔保免為假執行。至於原告
    敗訴部份，其假執行之聲請已失所依附，應併予駁回。
八、因本案事證已臻明確，兩造其餘主張陳述及所提之證據暨所
    提之攻擊防禦方法，經本院審酌後，認與本案判斷結果無影
    響，均毋庸再予一一審酌，附此敘明。
九、據上論結，本件原告之訴為一部有理由，一部無理由，依民
    事訴訟法第79條、第85條第2 項、第389 條第1 項第5 款、
    第392 條第2 項，判決如主文。
中    華    民    國    98    年    6     月    17    日
                  民事第三庭    法  官  劉以全
以上正本係照原本作成
如對本判決上訴，須於判決送達後20日內向本院提出上訴狀
中    華    民    國    98    年    6     月    17    日
                                書記官  劉昌明


司法院資訊處製作；財團法人民間司法改革基金會備份。
